【裁判字號】    98,訴,1309
【裁判日期】    980929
【裁判案由】    返還房屋等
【裁判全文】
臺灣板橋地方法院民事判決              98年度訴字第1309號
原      告  甲  ○
訴訟代理人  王元勳律師
被      告  乙○○
上列當事人間請求返還房屋等事件，本院於98年9 月8 日言詞辯
論終結，判決如下：
    主  文
被告應將坐落臺北縣三重市○○段第○○九一之○○九三地號土
地（權利範圍五分之一）上之門牌號碼臺北縣三重市○○街六九
號三樓房屋遷讓返還原告。
被告應自民國九十七年九月十六日起至返還第一項房屋之日止，
按月給付原告新臺幣壹萬伍仟壹佰肆拾參元。
原告其餘之訴駁回。
訴訟費用由被告負擔。
    事實及理由
一、程序方面：本件被告未於言詞辯論期日到場，核無民事訴訟
    法第386 條所列各款情形，茲依原告之聲請，由其一造辯論
    而為判決。
二、原告主張：原告於民國96年間將其所有坐落臺北縣三重市○
    ○段0000-0000 地號土地（權利範圍1/5） 之其上門牌號碼
    臺北縣三重市○○街69號3 樓房屋（下稱系爭房屋），出租
    予被告，租金約定每月新臺幣（下同）13,000元，租賃期間
    自96年9 月15日至97年9 月15日止。惟於租賃期間屆滿後，
    被告拒絕遷出系爭房屋，亦未給付租金，幾經原告催促，被
    告均置之不理，嗣原告於98年4 月20日以存證信函請求被告
    返還系爭房屋，被告亦拒絕收受，經原告親自前往租屋處查
    訪，更發現被告於未經原告同意下，擅自將系爭房屋出租他
    人收取租金，爰依民法第767 條前段規定及兩造間租賃契約
    ，請求被告遷讓返還系爭房屋。另被告租期屆滿後無權占用
    系爭房屋，獲有相當於租金之不當得利，致原告受有損害，
    爰依不當得利法律關係，請求被告按月給付原告13,000元相
    當於租金之不當得利。又系爭房屋租賃契約書第6 條約定被
    告於租期屆滿時，如不即時遷讓交還房屋，原告每月得向被
    告請求按照租金5 倍計算之違約金至遷讓完了之日止，原告
    依上開約定，僅請求被告給付按照租金2 倍即每月26,000元
    計算之違約金。再依兩造房屋租賃契約第12條約定，被告應
    給付原告提起本件訴訟所支付之律師費用6 萬元等語。聲明
    請求：(一)被告應自坐落臺北縣三重市○○段0000-0000 地號
    土地（權利範圍五分之一）之門牌號碼臺北縣三重市○○街
    69號3 樓房屋遷讓返還原告。(二)被告應自97年9 月16日起至
    系爭房地返還日止，按月給付原告39,000元；暨給付原告60
    ,000 元 及自起訴狀繕本送達翌日起至清償日止，按年息5%
    計算之利息。
三、被告未於言詞辯論期日到場，亦未提出準備書狀作何聲明或
    陳述。
四、原告主張之上開事實，業據其提出系爭房屋租賃契約書、存
    證信函及經退回之信封等影本各1 件為證，被告對於原告主
    張之事實，已於相當時期，受合法通知，而於言詞辯論期日
    不到場，亦未提出準備書狀爭執，依民事訴訟法第280 條第
    3 項前段、第1 項前段規定，視同自認。原告主張之事實，
    自堪信為真正。
五、按所有人對於無權占有或侵奪其所有物者，得請求返還之，
    民法第767 條前段定有明文。兩造間系爭房屋租賃契約第6
    條前段亦約定：「乙方（被告）於租期屆滿時，除經甲方（
    原告）同意繼續出租外，應即日將租賃房屋誠心按照原狀遷
    空交還甲方（原告）。」，本件原告主張系爭房屋租賃契約
    因租期屆滿業已消滅，被告迄未遷出，係無權占用系爭房屋
    ，爰依上開租賃契約及民法第767 條前段規定，請求被告自
    系爭房屋遷出，將系爭房屋返還原告，洵屬正當。
六、次按無正當權源而使用他人所有之土地，即可獲得相當於租
    金之利益，為社會通念（最高法院61年度台上字第1695號判
    例參照）。就權利人而言，如無反證，其所受損害自與租金
    相當，兩者同以租金數額為據（最高法院58年度臺上字第37
    17號判決參照）。本件系爭房屋租期至97年9 月15日屆滿，
    租賃關係已消滅，被告已無占用系爭房屋之正當權源，並受
    有使用系爭房屋之利益，致原告受有損害，原告自得依民法
    不當得利規定，請求被告給付自租期屆滿翌日即97年9 月16
    日起至返還系爭房屋日止之相當於租金之不當得利。茲就原
    告請求給付之數額審究如下：
  (一)城市地方房屋之租金，以不超過土地及其建築物申報總價年
    息10% 為限，土地法第97條第1 項定有明文。所謂土地及建
    築物之總價額，依土地法施行法第25條規定，土地價額依法
    定地價；建築物價額則依該管市縣地政機關估定之價額而言
    。而依土地法第148 條規定，土地所有權人依土地法所申報
    之地價為法定地價。則土地法第97條第1 項所謂土地申報價
    額即指該土地之申報地價而言。而房屋之申報價額，因目前
    市縣地政機關並未進行估定，故無房屋之申報價額可資認定
    ，揆諸上開規定，本院以房屋稅繳款書所載，系爭房屋97年
    度課稅現值為173,800 元（見本院卷第47頁），作為系爭房
    屋之申報價值，以玆計算系爭房屋租金，並無不可。
  (二)本院審酌系爭土地96年度申報地價為10,800元，面積118 平
    方公尺，原告所有權權利範圍為1/5 ，有土地登記謄本可稽
    （見本院卷第46頁），是系爭土地申報地價總價為254,880
    元（計算式：10,800×118 ×1/5 ＝254,880） ，合計土地
    及建物申報總價為428,680 元（計算式：173,800 ＋254,88
    0 ＝428,680） 。本院依職權以網路地圖查詢系爭房屋地理
    位置，斟酌該系爭房屋位於三重市○○街69號，鄰近五華街
    口計有超商數家，生活機能尚佳，且由集賢路可銜接重陽橋
    進入臺北市，交通尚稱便利等情狀，認應以系爭房地申報總
    價年息6%計算為允適，亦即，原告得請求每月相當於租金之
    不當得利金額應為2,143 元（計算式：428,680 ×6%÷12＝
    2,143，元以下四捨五入），逾此範圍之請求，非有理由。
七、又按當事人得約定債務人不履行債務時，應支付違約金。約
    定之違約金過高者，法院得減至相當之數額。民法第250 條
    、第252 條分別定有明文；而衡量違約金是否過高是否相當
    仍須依一般客觀事實、社會經濟狀況及當事人所受損害情形
    ，以為酌定標準。而約定之違約金是否過高，應就債務人若
    能如期履行債務時，債權人可得享受之一切利益為衡量之標
    準（最高法院49年台上字第807 號判例、51年台上字19號判
    例意旨參照）。本件系爭租賃契約第6 條固約定被告於租期
    屆滿時，如不即時遷讓交還房屋，原告每月得向被告請求按
    照租金5 倍之違約金至遷讓完了之日止（見本院卷第10頁）
    ，惟本院審酌原告將系爭房屋出租被告，每月租金為13,000
    元，有系爭房屋租賃契約可憑，亦即倘被告與原告續約並如
    期履行，則原告可享受之利益約為每月13,000元之情狀，原
    告雖表示願將違約金之數額由每月租金之5 倍，降低為2 倍
    云云，惟本院基於上開理由，認為以按照租金2 倍即每月26
    ,000 元 計算之懲罰性違約金，仍嫌過高，應酌減為以每月
    租金1 倍即13,000元計算之違約金，始屬公允。
八、至於原告主張因被告違反系爭房屋租賃契約之約定致雙方涉
    訟，爰依系爭房屋租賃契約第12條約定，請求被告給付原告
    律師費用6 萬元乙節。惟查，原告未提出律師費用之收據，
    亦未提出任何證據證明其已支出律師費用暨其數額，故其是
    項請求，尚非有據。
九、綜上所述，原告本於系爭房屋租賃契約、民法第767 條及不
    當得利法律關係，請求被告自系爭房屋遷讓，將房屋返還原
    告；及自系爭房屋租期屆滿翌日即97年9 月16日起至返還系
    爭房屋之日止，按月給付原告15,143元（不當得利2,143 元
    ＋違約金13,000元）部分，為有理由，應予准許；逾此範圍
    之請求，非屬正當，應予駁回。
十、結論：本件原告之訴為一部有理由、一部無理由，依民事訴
    訟法第385條第1項前段、第79條，判決如主文。
中    華    民    國    98    年    9     月    29    日
                    民事第一庭  法  官  陳翠琪
以上正本係照原本作成
如對本判決上訴，須於判決送達後20日內向本院提出上訴狀
中    華    民    國    98    年    9     月    30    日
                                書記官  簡曉君


司法院資訊處製作；財團法人民間司法改革基金會備份。
